臺灣士林地方法院刑事判決　
111年度訴字第225號
公  訴  人  臺灣士林地方檢察署檢察官
被      告  莊誌在


指定辯護人  蔡律灋律師（義務辯護）
被      告  莊智涵


上列被告因家庭暴力罪之傷害案件，經檢察官提起公訴（110年
度偵字第16960號），本院判決如下：
　　主    文
莊誌在、莊智涵共同犯傷害罪，各處拘役貳拾日，如易科罰金，
均以新臺幣壹仟元折算壹日。
　　犯罪事實
一、莊誌在為劉東霖之母黃柏昭之前配偶，兩人間具有家庭暴力
    防治法第3條第3款所定曾為直系姻親之家庭成員關係，緣黃
    柏昭於民國110年8月5日患病入住臺北榮民總醫院治療，其
    助步器等生活用品及劉東霖出資裝設冷氣機等設備均在其與
    莊誌在位在臺北市○○區○○街000巷0號6樓之10居所（下稱本
    案處所）內，因劉東霖誤以為莊誌在不願繼續照顧黃柏昭，
    乃於110年8月15日10時15分許，雇用姓名年籍不詳之拆卸冷
    氣機工人2名，前往本案處所，欲進行冷氣機拆卸及搬運作
    業與拿取黃柏昭生活用品，致莊誌在與其子莊智涵心生不滿
    ，明知出手拉扯、推擠，可能因力道控制不穩，致他人受有
    傷害，仍共同基於傷害之不確定故意，由莊誌在以手推擠劉
    東霖身體，莊智涵見狀即上前亦以手推擠劉東霖身體，雙方
    旋即發生拉扯，莊誌在復以右手拉住劉東霖背包帶子，莊智
    涵則以右手拉住劉東霖衣物、右手臂，並相互推擠及拉扯，
    致劉東霖受有左側頸部、肩部、上背部挫傷、左側手肘挫傷
    、右側手腕挫傷、左側第二指挫擦傷、前胸壁挫傷等傷害。
二、案經劉東霖訴由臺北市政府警察局內湖分局報告臺灣士林地
    方檢察署檢察官偵查起訴。
　　理    由
壹、程序部分
    本件認定犯罪事實所引用之所有卷證資料，供述證據部分，
    經當事人於本院審理程序表示同意作為證據（本院卷第301
    頁至第302頁），本院審酌上開證據資料作成時之情況，尚
    無違法不當及證明力明顯過低之瑕疵，亦認為以之作為證據
    應屬適當，爰依刑事訴訟法第159條之5第1項規定，認有證
    據能力；非供述證據部分，亦查無證據證明有公務員違背法
    定程序取得之情形，且經本院於審理期日提示與被告辨識而
    為合法調查，亦有證據能力。
貳、實體部分
一、被告莊誌在、莊智涵（下合稱被告二人）均矢口否認有何上開傷害之犯行，被告莊智涵辯稱：我沒有打告訴人劉東霖，我是拉他的衣領要他出去，他不出去，後來警察來跟他說必須是住宅的住戶才能夠在房子裡，他才出去等語。被告莊誌在則辯稱：我沒有打告訴人，我要拉他的包包的帶子出去不要在家裡，他要來拆卸冷氣機他也沒通知，冷氣錢我也有出，他有什麼權利進來就要拆卸冷氣機。告訴人拿手機錄影一直挑釁叫人家打他，他這是什麼意思等語；辯護人則為其辯稱：根據錄影光碟及勘驗筆錄，被告莊誌在僅有拉住告訴人的側背包的背帶大約15秒的時間，未與告訴人發生嚴重肢體衝突或出手毆打告訴人，並無傷害告訴人之意，證人戊○○亦到庭證稱被告莊誌在並無任何對於告訴人的傷害行為，且告訴人左手第二指節的擦挫傷是因為告訴人在拉扯中自己碰觸牆壁造成的。關於三軍總醫院診斷證明書所記載的其他傷害，不可能是被告莊誌在所造成，即便告訴人跌坐在地上也與診斷證明書上記載的傷勢不符。另根據馬偕醫院、中醫診所的病歷資料，告訴人在日常生活中就經常性的受傷，除左手食指的擦挫傷外，其餘可能是告訴人在日常生活中所受的傷。被告莊誌在向告訴人提告侵入住宅和侵占的部分，已由臺灣高等檢察署撤銷不起訴處分發回再議，目前偵辦中。當初被告莊誌在是委託告訴人申請國宅，承租人是被告莊誌在，但告訴人未告知被告莊誌在即將一把鑰匙拿走，告訴人若想來被告莊誌在住處，本應先經被告莊誌在的同意，而告訴人要來拆卸冷氣機前沒有經過被告莊誌在的同意，所以即便認為被告莊誌在有傷害行為，也是為了防衛不法侵害，應屬正當防衛等語。
二、經查：
(一)被告二人於上開時地傷害告訴人之經過，業據告訴人於警詢
    、檢察事務官前證稱：之前我母親與莊誌在同住，因為我母
    親目前正在住院中，我曾跟莊誌在說待母親出院我會將她接
    回汐止我自己照顧，我於110年8月12日有與莊誌在用LINE電
    話聯繫說，會去本案處所將我母親重度身心障礙所使用的醫
    療器具和日常生活用品，以及我花錢為我母親裝設的冷氣搬
    走，但當時沒有說日期，於110年8月15日我帶工人進去拆冷
    氣，莊誌在、戊○○及莊智涵不願意就發生口角，我與莊誌在
    、莊智涵發生拉扯，莊誌在拉我的手臂，他的手裡有手機推
    我的胸部，我有診斷證明書等語（偵卷一第12頁、第34頁至
    第35頁、第138頁至第139頁）。經本院勘驗告訴人提出之錄
    影光碟，可見檔案名稱V_00000000_101540_N0.mp4中，①檔
    案時間0秒，被告莊智涵、被告莊誌在一前一後與告訴人發
    生肢體衝突，②檔案時間4秒，被告二人與告訴人發生肢體衝
    突，③檔案時間6秒，被告二人均以右手拉扯告訴人，④檔案
    時間9秒，被告莊智涵以右手拉扯告訴人衣物、被告莊誌在
    以右手拉扯告訴人背包帶子，⑤檔案時間17秒，被告莊智涵
    以手拉扯告訴人，⑥檔案時間46秒，被告莊智涵上衣沾有血
    跡，有本院勘驗筆錄1份附卷可參（本院卷第86頁至第100頁
    ），並經證人戊○○於本院審理時證稱：被告二人一直拉告訴
    人出去，告訴人不出去等語（本院卷第297頁至第299頁），
    且被告莊誌在坦承有拉告訴人背包帶子等語、被告莊智涵不
    否認於上開時地有與告訴人發生拉扯等情（本院卷第72頁、
    第295頁），足見於上開時地，被告莊誌在有以手推擠告訴
    人身體，被告莊智涵亦以手推擠告訴人身體，雙方旋即發生
    拉扯，被告莊誌在復以右手拉住告訴人背包帶子，被告莊智
    涵則以右手拉住告訴人衣物、右手臂，並相互推擠及拉扯等
    節，堪以認定。　
(二)告訴人於當日至國防醫學院三軍總醫院（下稱三軍總醫院）
    就診後，經診斷結果其受有左側頭部鈍挫傷合併腦震盪、左
    側頸部、肩部、上背部挫傷、左側手肘挫傷、右側手腕挫傷
    、左側第二指挫擦傷、右側足踝及足部外側挫傷、前胸壁挫
    傷，有該院附設民眾診療服務處診斷證明書、111年6月15日
    院三醫資字第1110037864號函暨急診病歷各1份存卷可查（
    偵卷一第48頁、本院卷第53頁至第56頁），就左側頸部、肩
    部、上背部挫傷、左側手肘挫傷、右側手腕挫傷、左側第二
    指挫擦傷、前胸壁挫傷之傷害，核與被告二人推告訴人身體
    、拉扯告訴人之包包的帶子、衣物及手臂之部位吻合，堪認
    被告二人確有因上開行為致告訴人受有此部分傷害。辯護人
    雖辯稱除左手食指的擦挫傷外，其餘可能是告訴人在日常生
    活中所受的傷等語，惟告訴人所受前開傷勢，經三軍總醫院
    評估為新傷非陳舊式傷口，有該院111年6月14日院三醫勤字
    第1110034476號函1紙在卷可查（本院卷第51頁），而告訴
    人固因車禍事故，先於109年3月10日左腕遠端橈骨非移位閉
    鎖性骨折、左側拇指橈側韌帶破裂，復於同年10月6日左踝
    、兩肘挫傷、後於110年1月6日右腕掌指瘀腫、再於同年2月
    7日右腕、右小腿腳踝挫傷，而持續就診，有秀峰中醫診所
    病歷表、臺灣基督長老教會馬偕醫療財團法人馬偕紀念醫院
    111年7月29日馬院醫骨字第1110004958號函暨病歷各1份存
    卷可查（本院卷第121頁至第220頁），惟均與本件發生日期
    已有相當時日，且該等受傷部位與傷勢情況與三軍總醫院所
    診斷、拍攝之傷勢未盡相同，即難認係告訴人日常生活所造
    成，辯護人此部分所辯，尚非可採。
(三)又觀諸前開勘驗筆錄所示畫面，被告二人極盡用力拉扯告訴
    人，而雙方拉扯、推擠、抓握過程，本極易造成碰撞擦挫傷
    之傷勢，是被告二人因與告訴人拉扯、推擠，而有可能造成
    告訴人身體擦挫傷之傷害一情，應可認知，故被告二人有傷
    害之不確定故意及客觀行為，並造成告訴人受有上開傷害等
    情，自堪認定 。
(四)本案處所之承租人為被告莊誌在，由其委託告訴人辦理相關
    租屋事宜，由其與前妻黃柏昭即告訴人之母同住，告訴人並
    有購買物品、出資設置冷氣在本案處所供其母使用，後於11
    0年8月12日被告莊誌在與告訴人就照護黃柏昭一事發生爭執
    等情，業據被告莊誌在、告訴人陳述在卷（偵卷一第12頁至
    第13頁、第20頁至第21頁、第153頁至第154頁、本院卷第30
    9頁至第310頁），且大致相符。而被告莊誌在就告訴人何以
    持有本案處所鑰匙，於警詢稱「因為以前我請他幫我代辦過
    戶，所以證件和鑰匙會在他那邊，惟他未經過我的同意就將
    我家鑰匙私自取走」等語，於檢察事務官前陳述「瑞光住宅
    他去締約之後，鑰匙就在他手上。然後他有給我兩套鑰匙，
    我把其中一副交給莊智涵，另外一副留在我身上，還有一套
    在劉東霖身上」等情，於本院審理時則稱「我照顧他媽媽，
    他用我的名字申請國宅給我們住，是他交接的，鑰匙在他手
    上」、「（問：平時劉東霖都可以到房子來？）可以是可以
    ，但要我的同意，鑰匙是他自己申請拿到的，我同意他用我
    的名字去申請並且照顧他媽媽」等語，是被告莊誌在歷次所
    述尚難遽認告訴人係未經其同意即取走本案處所鑰匙，又告
    訴人陳稱係用黃柏昭所持用之鑰匙進入本案處所欲拿取黃柏
    昭放置該處物品（偵卷第139頁），被告二人亦不爭執告訴
    人於上開時間進入本案處所係為進行冷氣機拆卸及搬運及拿
    取黃柏昭生活用品（本院卷第71頁），似難遽認告訴人於上
    開時間進入本案處所為不正侵害，從而，被告二人辯稱其所
    為係屬正當防衛等語，殊非可採。
(五)綜上所述，被告二人所辯上情，無非卸責之詞，不足採信。
    本件事證明確，被告二人之犯行，堪以認定。
三、論罪科刑之理由
(一)核被告二人所為，均係犯刑法第277條第1項傷害罪。按家庭
    暴力，指家庭成員間實施身體或精神上不法侵害之行為；而
    家庭暴力罪，係指家庭成員間故意實施家庭暴力行為而成立
    其他法律所規定之犯罪，家庭暴力防治法第2條第1款、第2
    款定有明文。查被告莊誌在與告訴人曾為直系姻親關係，業
    據二人陳述在卷（偵卷一第8頁、第137頁），是2人具有家
    庭暴力防治法第3條第3款之家庭成員關係，故被告莊誌在對
    告訴人為傷害之行為，自該當家庭暴力防治法所稱之家庭暴
    力罪，惟因家庭暴力防治法之上開條文並無罰則規定，應依
    刑法第277條第1項傷害罪之規定予以論處。而起訴書雖漏未
    提及本案係屬家庭暴力罪，惟此既無涉罪名之變更，亦無礙
    於被告莊誌在防禦權之行使，爰依法補充之。被告二人就上
    開犯行有犯意聯絡與行為分擔，應論以共同正犯。
(二)被告莊智涵前因公共危險案件，經本院106年度聲字第1591
    號裁定應執行有期徒刑5月確定，於107年5月30日執行完畢
    ，再接續執行因竊盜等案，經臺灣新北地方法院107年度聲
    字第3170號裁定應執行拘役120日之案件，於107年8月8日執
    行完畢出監，有臺灣高等法院被告前案紀錄表1份附卷可稽
    （本院卷第11頁至第35頁），其於有期徒刑執行完畢後5年
    內，故意再犯本案有期徒刑以上之罪，為累犯，然審酌被告
    莊智涵前所涉各該罪，與本件犯罪事實之犯罪類型及法益種
    類均屬有別，罪質互異，且本件所犯距被告前案執行完畢已
    有相當時日，卷內亦無證據認定其有特別惡性及對刑罰反應
    力薄弱之具體事由，爰參照司法院釋字第775號解釋意旨，
    本院裁量後認不依刑法第47條第1項規定加重其刑為宜。另
    依最高法院110年度台上大字第5660號刑事裁定意旨，基於
    精簡裁判之要求，判決主文無庸為累犯之諭知，併此說明。
(三)爰以行為人之責任為基礎，審酌被告二人不思理性解決糾紛
    ，竟率爾對告訴人為傷害犯行，至告訴人受有前開傷勢，實
    有不該，且犯後否認犯行，未與告訴人達成和解，賠償其損
    害，暨被告莊誌在自陳之犯罪動機、目的、為國小畢業之教
    育程度、離婚、靠零工為生、日薪新臺幣（下同）600元至7
    00元之家庭生活狀況；被告莊智涵自述之犯罪動機、目的、
    具有國中肄業之教育程度、已婚、無子女、靠零工為生、日
    薪1,000元至1,200元（本院卷第312頁）等一切情狀，分別
    量處如主文所示之刑，並均諭知如易科罰金之折算標準。
四、不另為無罪之諭知 
　　公訴意旨雖認被告二人於犯罪事實欄所載之行為，尚造成告
    訴人跌倒在地，受有左側頭部鈍挫傷合併腦震盪、右側足踝
    及足部外側挫傷等傷害，惟查：告訴人於警詢、檢察事務官
    前時陳稱：戊○○背後推我，莊誌在拉我的左手及扯我的頭髮
    ，莊智涵以手臂鉤住我的頸部及打我的頭，莊智涵手裡面拿
    遙控器打我頭，造成我輕微腦震盪等語（偵卷一第12頁、第
    35頁、第139頁），僅稱被告二人毆打其頭部，並未陳述被
    告二人如何造成其足部受傷，且三軍總醫院111年6月15日院
    三醫資字第1110037864號函暨急診病歷中，亦無其足部受傷
    之相關照片，另經本院勘驗告訴人提供之影像，並未見告訴
    人上開所述被告二人傷害其頭部之畫面，有本院勘驗筆錄1
    份在卷可考（本院卷第79頁至第100頁），足徵此部分僅有
    告訴人之單一指訴，而乏補強證據可佐，尚無從依此即為被
    告二人不利認定，則公訴意旨認被告二人同應就前開傷勢負
    擔刑事責任，容嫌速斷，無可憑採。此部分本應為無罪之諭
    知，惟公訴意旨認與前開有罪部分有實質上一罪之關係，爰
    不另為無罪之諭知，附此敘明。
據上論斷，依刑事訴訟法第299條第1項前段，刑法第277條第1項
、第28條、第41條第1項前段，刑法施行法第1條之1第1項，判決
如主文。
本案經檢察官王芷翎提起公訴，檢察官林在培到庭執行職務。
中　　華　　民　　國　　111 　年　　8 　　月　　30　　日
                  刑事第六庭  審判長  法  官  雷雯華

                                      法  官  林哲安

                                      法  官  李欣潔
以上正本證明與原本無異。
如不服本判決應於收受送達後20日內向本院提出上訴書狀，並應
敘述具體理由。其未敘述上訴理由者，應於上訴期間屆滿後20日
內向本院補提理由書（均須按他造當事人之人數附繕本）「切勿
逕送上級法院」。
                                      書記官  卓采薇
中　　華　　民　　國　　111 　年　　9 　　月　　2 　　日
附錄本案論罪科刑法條
中華民國刑法第277條
傷害人之身體或健康者，處5年以下有期徒刑、拘役或50萬元以
下罰金。
犯前項之罪，因而致人於死者，處無期徒刑或7年以上有期徒刑
；致重傷者，處3年以上10年以下有期徒刑。